ACORDAO-COMPLETO-2353232

ACÓRDÃO 3963/2019 ATA 17/2019 - PRIMEIRA CÂMARA

VISTOS, relatados e discutidos estes autos de tomada de contas especial instaurada pela Fundação Nacional de Saúde - Funasa, em razão da não comprovação da boa e regular aplicação dos recursos repassados por meio do Termo de Compromisso TC/PAC 159/2009 (Siafi 657407) , celebrado com a Prefeitura Municipal de Jatobá do Piauí/PI, cujo objeto era a execução de sistema de abastecimento de água,
ACORDAM os Ministros do Tribunal de Contas da União, reunidos em sessão da Primeira Câmara, ante as razões expostas pelo Relator, em:
9.1 com fundamento nos arts. 1º, inciso I, 16, inciso III, alínea "b", da Lei 8.443/1992 c/c os arts. 19 e 23, inciso III, da mesma Lei, e com arts. 1º, inciso I; 209, inciso II; 210 e 214, inciso III, do Regimento Interno, julgar irregulares as contas do Sr. Alcides Macedo de Castro Neto;
9.2. aplicar ao responsável a multa prevista no art. 58, inciso I, da Lei 8.443/1992 c/c o art. 268, inciso I, do RI/TCU, no valor de R$ 5.000,00, fixando-lhe o prazo de quinze dias, a contar da notificação, para que comprove, perante o Tribunal (art. 214, III, a, do Regimento Interno do TCU) , o recolhimento da dívida aos cofres do Tesouro Nacional, atualizada monetariamente desde a data desta deliberação até a do efetivo recolhimento, se pagas após o vencimento, na forma da legislação em vigor;
9.3. aplicar ao Sr. José Carlos Gomes Bandeira, a multa prevista no art. 58, inciso IV, da Lei 8.443/1992 c/c o art. 268, inciso IV, do RI/TCU, no valor de R$ 5.000,00 fixando-lhe o prazo de quinze dias, a contar da notificação, para que comprove, perante o Tribunal (art. 214, III, a, do Regimento Interno do TCU) , o recolhimento da dívida aos cofres do Tesouro Nacional, atualizada monetariamente desta deliberação até a do efetivo recolhimento, se pagas após o vencimento, na forma da legislação em vigor;
9.4. autorizar, desde logo, nos termos do art. 28, inciso II, da Lei 8.443/1992, a cobrança judicial das dívidas caso não atendidas as notificações;
9.5. autorizar também, desde logo, se requerido, o pagamento das dívidas, em até 36 parcelas mensais e consecutivas, nos termos do art. 26 da Lei 8.443/1992 c/c o art. 217 do Regimento Interno, fixando-lhes o prazo de quinze dias, a contar do recebimento da notificação, para comprovarem perante o Tribunal o recolhimento da primeira parcela, e de trinta dias, a contar da parcela anterior, para comprovarem o recolhimento das demais parcelas, devendo incidir sobre cada valor mensal, atualizado monetariamente, os juros de mora devidos, na forma prevista na legislação em vigor, alertando-os de que a falta de comprovação do recolhimento de qualquer parcela importará no vencimento antecipado do saldo devedor, nos termos do § 2º do art. 217 do Regimento Interno deste Tribunal;
9.6. determinar ao Município de Jatobá do Piauí/PI que adote, no prazo de 90 (noventa) dias, as medidas necessárias à regularização das propriedades dos terrenos situados nas localidades de Andrés, Baixa do Ferro, Tinguis, e Montes Claros, nos quais foram construídas as obras relativas ao Termo de Compromisso TC/PAC 159/2009 - Siafi 657407, apresentando ao Tribunal, no mesmo prazo, os documentos probatórios das medidas adotadas e destacando que, nesses casos, o TCU tem admitido, como suficiente, a imposição de servidão administrativa sobre o terreno afetado pelo equipamento público ou até mesmo a celebração de comodato com a cessão da posse à municipalidade;
9.7. dar ciência à Secretaria Estadual do Meio Ambiente e Recursos Hídricos do Estado do Piauí - Semar/PI que foi constatada a ausência de Licenças de Operação (LO) e das Outorgas de Uso de Recursos hídricos de todos os poços tubulares construídos no âmbito do sistema de abastecimento de água das localidades Andrés, Baixa do Ferro, Boa Vista, Tinguis, Curralinhos e Montes Claros, no município de Jatobá do Piauí/PI;
9.8. enviar cópia desta deliberação à Secretaria Federal de Controle Interno, à Fundação Nacional de Saúde, ao Tribunal de Contas do Estado do Piauí, aos responsáveis e ao Procurador-Chefe da Procuradoria da República no Estado do Piauí, neste caso, nos termos do § 3º do art. 16 da Lei 8.443/1992 c/c o § 7º do art. 209 do Regimento Interno do TCU, para adoção das medidas que entender cabíveis.

Tomada de Contas Especial instaurada pela Fundação Nacional de Saúde - Funasa, tendo em vista a não comprovação da boa e regular aplicação dos recursos recebidos através do Termo de Compromisso TC/PAC 159/2009 - Siafi 657407, celebrado com a Prefeitura Municipal de Jatobá do Piauí/PI. Análise da citação.

Primeira Câmara

Município de Jatobá do Piauí - PI e Fundação Nacional de Saúde

3. Responsável: Alcides de Castro Macedo Neto (XXX.312.563-XX).

13.1. Ministros presentes: Walton Alencar Rodrigues (Presidente) e Benjamin Zymler (Relator).
13.2. Ministros-Substitutos convocados: Marcos Bemquerer Costa e André Luís de Carvalho.
13.3. Ministro-Substituto presente: Weder de Oliveira.

ACORDAO-COMPLETO-2424303

Acórdão 9339/2020 - Primeira Câmara

BENJAMIN ZYMLER

Cuidam os autos de tomada de contas especial instaurada pela Fundação Nacional de Saúde - Funasa, em razão da não comprovação da boa e regular aplicação dos recursos repassados por meio do Termo de Compromisso TC/PAC 159/2009 (Siafi 657407) , celebrado com a Prefeitura Municipal de Jatobá do Piauí/PI, cujo objeto era a execução de sistema de abastecimento de água.
2.	Para a execução do empreendimento, foi previsto o aporte de R$ 362.617,50, dos quais R$ 350.000,00 seriam transferidos pelo órgão concedente e o restante equivalia à contrapartida do município. A vigência do termo de compromisso, após três prorrogações, foi de 31/12/2009 a 1/12/2012.
3.	Na fase interna da tomada de contas especial, autorizei a citação do Sr. Alcides Macedo de Castro Neto, ex-Prefeito Municipal de Jatobá do Piauí/PI, no período de 1/1/2009 a 31/12/2012, para que apresentasse alegações de defesa e/ou recolhesse o valor do débito especificado a seguir, em virtude da irregularidade e da conduta indicadas adiante:
3.1.	Débito:
	VALOR ORIGINAL (R$) 
	DATA DA OCORRÊNCIA

	70.000,00
	11/2/2010

	105.000,00
	9/9/2010

	35.000,00
	27/7/2011

	140.000,00
	27/7/2011

	3.038,29 (crédito) 
	17/10/2013

3.2.	Irregularidade: "não apresentação de documentação obrigatória para a prestação de contas do Termo de Compromisso TC/PAC 159/2009 - Siafi 657407, abaixo listadas:
a) 	não apresentação das Licenças de Operação (LO) e das Outorgas de Uso de Recursos hídricos de todos os poços tubulares construídos e do já existente; e
b) 	não comprovação das titularidades de terrenos das localidades de Andrés, Baixa do Ferro, Tinguis, e Montes Claros.  
3.3.	Conduta: executar obra pública em propriedade da qual o município não possui titularidade e executar obras de captação de água sem a prévia e necessária concessão de Licença de Operação (LO) e Outorga de Uso de Recursos hídricos."
4.	Em sua resposta, o responsável alegou, dentre outros aspectos, que os terrenos onde foram perfurados os poços artesianos e edificadas as casas de bomba e caixa d'água não foram doados ao município por instrumento público, registrado no registro de imóveis, mas sim por instrumento particular de doação. 
5.	Diante desse quadro, em homenagem ao princípio da verdade material, a unidade técnica promoveu diligência junto ao Município de Jatobá do Piauí/PI para que enviasse os seguintes elementos:
"a) 	cópia dos instrumentos particulares de doação ao Município de Jatobá do Piauí/PI, dos terrenos onde foram construídos os poços tubulares, as casas de bomba e caixas d'água dos Sistemas de Abastecimento de Água dos povoados de Andrés, Baixa do Ferro, Tinguis e Montes Claros, construídos com recursos do Termo de Compromisso TC/PAC 159/2009 - Siafi 657407, firmado entre a Funasa e esse município;
b) 	certidões do (s) cartório (s) do registro de imóveis relativos aos terrenos acima relacionados; 
c) 	quaisquer documentos probatórios da doação desses terrenos ao município, presentes nos arquivos municipais; e
d) 	informações atualizadas sobre o estado de funcionamento dos Sistemas de Abastecimento de Água de Andrés, Baixa do Ferro, Tinguis e Montes Claros, seu grau de utilização e atendimento à população, se as áreas são de uso restrito ou coletivo, bem como se há qualquer obstrução ao uso e acesso aos locais onde se acham instalados."
6.	A despeito de sua regular notificação, o atual prefeito do município deixou de atender ao requerimento do Tribunal. Por consequência, a Secex-TCE deu prosseguimento ao processo, tendo o auditor elaborado a instrução transcrita parcialmente a seguir:
"5.	Após o envio da prestação de contas pelo município, foi realizada visita in loco em 8/8/2012, que resultou no Relatório de Visita Técnica (peça 1, p. 79-81) , por meio do qual foram registradas as seguintes constatações:
'Todos os sistemas estão em funcionamento e atendendo as comunidades. Os poços tubulares foram perfurados, com as respectivas proteções sanitárias implantadas. As casas de bomba foram construídas nas dimensões previstas em projeto, com paredes em alvenaria de tijolo cerâmico rebocadas, madeiramento, telhamento, porta metálica com pintura, piso, cobogós e calçadas de proteção executados. Os painéis de comando foram instalados, com todas as peças necessárias para seu correto funcionamento. Os reservatórios foram montados, assentados em torre de concreto pré-moldado, com calçada cimentada de proteção construída, respeitando os volumes de armazenagem exigidos para cada localidade. As redes de distribuição foram executadas com tubo DN=50mm, nas extensões previstas em projeto. Todas as ligações domiciliares projetadas foram executadas, com a colocação de um ponto de água em cada residência. Apesar de uma maneira geral os serviços apresentarem qualidade satisfatória, as seguintes falhas técnicas foram detectadas em nossa vistoria, às quais citamos abaixo:
- O kit dosador de cloro, modelo TP 35 (para uso de pastilhas e com pressão 6,0 kgf/cm2) não foi instalado na localidade Andrés;
- O reservatório que foi instalado no povoado Baixa do Ferro estava sem a tampa no momento de nossa vista técnica, com a mesma encontrando-se no chão, nas proximidades da caixa d´água. Segundo informações colhidas no local tal situação já perdura a um bom tempo, sem que a Prefeitura tomasse as medidas necessárias para a correção de tal fato;
- Para todos os reservatórios, dos dois registros de PVC previstos para serem instalados, apenas um foi colocado;
- As adutoras foram executadas com tubo PVC DN=50 Classe 12, quando o especificado é a sua execução em PVC DN=50, PBA, Classe 15. A mesma falha ocorreu na tubulação para o reservatório. Estes erros já haviam sido relatados em nosso Parecer Técnico anterior, entretanto a Convenente não tomou as medidas necessárias para suas retificações, o que nos levou a reprovar, novamente, a totalidade desses serviços;
- Nas casas de bomba não foram realizados os serviços de tratamento do madeiramento do telhado com óleo queimado e a pintura dos letreiros indicativos de obra. Também se constatou a má qualidade na execução das pinturas, em tinta tipo hidracor, nas paredes dessas construções, faltando demãos a serem realizada e/ou a sua complementação após a realização de serviços que exigiram rasgos na alvenaria. Todos os serviços aqui listados foram reprovados em sua totalidade;
- Os barriletes foram instalados incompletos, faltando alguns componentes previstos em projeto. Além disso, os que foram colocados possuem diâmetro menor que o especificado (1 1/2" ao invés de 2") ;
- A Placa de Obra não foi instalada.
Foi constatado que a Prefeitura Municipal de Jatobá do Piauí ainda não começou a colocação das pastilhas de cloro nos dosadores que foram instalados. Tal fato deverá ser urgentemente corrigido, a fim de que esses equipamentos possam desempenhar sua finalidade, executando o tratamento químico da água que está sendo distribuída. No que tange a área da Geologia, foram mantidos os valores dos serviços de captação (perfuração dos poços) aprovados e informados pelo Geólogo Ossian Otávio Nunes, consultor desta FUNASA, em seu Parecer Técnico (fl. 451 a 457 do Processo de Projeto) .
A FUNASA, como um órgão vinculado ao Ministério da Saúde, exige, além da simples execução de uma obra, que esta cumpra com sua função social de melhorar os indicadores de saúde pública das comunidades que foram beneficiadas com a execução dos serviços. Os que foram efetuados nos povoados Andrés e Baixa do Ferro não atingiram o objetivo do convênio, que é prover água nos mínimos padrões de tratamento e qualidade à população, uma vez que a não instalação do dosador de cloro e permitir que uma caixa d'água permaneça sem tampa são facilitadores para a proliferação de doenças de veiculação hídrica, o que vai na direção contrária do que é pretendido. Sendo assim, tem-se que as ações empreitadas nessas duas localidades (Andrés e Baixa do Ferro) não entraram no cálculo do percentual de execução deste TC/PAC, só sendo considerados aqueles executados corretamente, seguindo os orçamentos, projetos e as especificações técnicas aprovados, nos outros quatro povoados. Portanto, tem-se que a obra apresentou um total de 58,81% (cinquenta e oito vírgula oitenta e um por cento) em serviços validados por nossa fiscalização.
A Prefeitura Municipal de Jatobá do Piauí ainda não encaminhou para a FUNASA a seguinte documentação, exigida pelas normas vigentes:
- Cópias do diário de registro de obras, devidamente visado pelo engenheiro fiscal das obras;
- Boletim de medição final, devidamente visado pelo engenheiro fiscal das obras;
- Termos de recebimento parcial e final das obras;
- As Licenças de Operação (LO) e as Outorgas de Uso de Recursos Hídricos dos poços tubulares construídos;
- As Análises Físico-Químicas das Aguas dos poços tubulares construídos;
- Os Estudos de Locação dos Poços Tubulares, com ART de locação;
- Os Testes de Produção e Recuperação dos Poços Tubulares construídos.'
6.	No Parecer Técnico de peça 1, p. 82-95, ficou consignado em seu item 4 que a execução da obra não estava de acordo com o projeto e plano de trabalho aprovados, que a execução física não estava compatível com as parcelas liberadas e com o cronograma físico e que os objetivo do projeto não havia sido atingido.
7.	 Por meio do Parecer Financeiro 220/2012 (peça 1, p. 101-103) foram apontadas as irregularidades a seguir reproduzidas:
'a. 	Realizou licitação na modalidade Tomada de Preços de n° 001/2009, em um único Termo (Adjudicação e Homologação) , fl. 261, quando deveria ser dois Termos, um para adjudicação e outro para homologação, considerando ser momentos distintos na licitação, sendo observado ainda que no Termo apresentado não consta o nome da empresa vencedora e o valor homologado; 
b.	 Conforme Relatório de Licitação, fl. 184, a empresa POÇOS E CIA LTDA, vencedora do certame, apresentou proposta no valor de R$ 361.277,13, sendo que o valor pactuado no Termo de Compromisso corresponde a R$ 362.617,50, resultando numa diferença de saldo de R$ 1.340,37 que deve ser restituído para a Compromitente o valor proporcional de R$ 1.259,70 considerando o valor homologado na licitação ter ficado abaixo do valor pactuado já excluído o valor de R$ 34,03, devolvido conforme GRU, fl. 273; 
c. 	Realizou pagamento com Despesas em valor superior ao licitado e pactuado não apresentando contrato firmado com a empresa vencedora da licitação, sem a devida autorização da Compromitente e sem comprovar cobertura contratual na forma da Lei 8.666/93 resultado numa diferença de R$ 1.306,34 de pagamento acima do valor licitado; 
d.	 O valor informado de contrapartida no Formulário Anexo XI (Relatório de Execução Física Financeira) não ficou evidenciado por falta de apresentação de extratos bancários, sendo comprovado apenas R$ 11.466,08 de contrapartida; 
e.	 O termo de Aceitação Final da Obra não consta a assinatura do engenheiro responsável pela execução dos serviços; 
f.	 As cópias das Notas Fiscais apresentadas apresentam carimbos originais de Atesto/Certifico e não consta a Identificação do Convênio; 
g. 	Os extratos apresentados não estão completos faltando o período de set/2010 ao encerramento da conta e sem as informações das aplicações financeiras do início do crédito dos recursos repassados ao final de &ia movimentação; 
h. 	Não encaminhou cópia das guias de recolhimento dos Tributos Federais (ISSQN, INSS, IRRF, se for o caso) , das Notas Fiscais constantes na relação de pagamentos, em cumprimento a lei de responsabilidade fiscal, conforme dispõe o Art. 38 da Portaria Interministerial n° 507, de 24/11/2011, publicada no DOU de 28/11/2011; 
i. 	Quanto à execução física da obra, conforme Parecer Técnico, DIESP, fl. 277/299, aprova o percentual de 58,81% da meta física.'
8.	O responsável foi notificado a regularizar as pendências observadas na prestação de contas por meio da Notificação 191/2012 (peça 1, p. 104) . Em razão da ausência de sua manifestação, foi proposta a aprovação do valor de R$ 216.055,40 e a não aprovação do valor de R$ 146.562,10, conforme Pareceres Financeiro 16/2013 e 124/2013 (peça 1, p. 108-110 e 117-119) . Outras notificações para recolhimento do débito foram encaminhadas ao responsável, conforme peça 1, p. 112-116.
9.	 Em 5/6/2013 a Funasa realizou nova visita técnica ao município, a pedido do ex-prefeito, em razão de sua informação de que teria sanado as pendências de execução da obra verificadas na última visita técnica, tendo sido apontado no Relatório de Visita Técnica (peça 1, p. 121-123) o atendimento de todas as pendências de ordem técnica do projeto, conforme reproduzido abaixo:
'Todos os sistemas estão em funcionamento e atendendo as comunidades locais. Os poços tubulares foram perfurados, com as respectivas proteções sanitárias implantadas. As casas de bomba foram construídas nas dimensões previstas em projeto, com paredes em alvenaria de tijolo cerâmico rebocadas, madeiramento, telhamento, porta metálica com pintura, piso, combogós e calçadas de proteção executados. Os painéis de comando foram instalados, com todas as peças necessárias para seu correto funcionamento. Os reservatórios foram montados, assentados em torre de concreto (5) pré-moldado, com calçadas cimentadas de proteção construídas, respeitando os volumes de armazenagem exigidos para cada localidade. As redes de distribuição foram executadas com tubo DN=50mm, nas extensões previstas em projeto. Todas as ligações domiciliares projetadas foram executadas, com a colocação de um ponto de água em cada residência.
Com relação as falhas técnicas elencadas em nosso último Parecer Técnico (fls. 540 a 562 do Processo de Projeto) , verificamos que todas elas foram sanadas, às quais citamos abaixo:
- O kit dosador de cloro, modelo TP 35 (para uso de pastilhas e com pressão 6,0 kgf/cm 2) foi instalado na localidade Andrés;
- A tampa do reservatório que foi instalado no povoado Baixa do Ferro foi recolocada;
- Para todos os reservatórios os dois registros de PVC previstos foram instalados;
- As adutoras e as tubulações dos reservatórios foram corrigidas, executadas em tubo PVC DN=50, PBA, Classe 15;
- Nas casas de bomba foram realizados os serviços de tratamento do madeiramento do telhado com óleo queimado. As pinturas, em tinta tipo hidracor, nas demãos exigidas em projeto, nas paredes internas e externas, foram executadas corretamente. Também foram feitas as complementações das pinturas nos rasgos de alvenaria e nos combogós;
- As pinturas da logomarca da FUNASA foram realizadas nas caixas d-água, ao invés das paredes das Casas de Bomba. Apesar deste fato, consideramos os serviços como executados;
- Os barriletes foram instalados completos, com todas as peças e componentes previstos em projeto, e rio diâmetro especificado de 2";
- A Placa de Obra foi instalada.
No que tange a área da Geologia, foram mantidos os valores dos serviços de captação (perfuração dos poços) aprovados e informados pelo Geólogo Ossian Otávio Nunes, consultor desta FUNASA, em seu Parecer Técnico (fl. 451 a 457 do Processo de Projeto) .'
10.	Foram emitidas notificações ao ex-prefeito para regularização documental ou recolhimento do valor impugnado (peça 1, p. 132-133, 139-140 e 145) em razão das reiteradas análises procedidas pela Funasa por meio dos Pareceres Técnicos (peça 1, p. 125-127 e 134-135) e Pareceres Financeiros (peça 1, 128-130 e 16-137) . Foram concedidos prazos adicionais para entrega da documentação, em resposta aos requerimentos do ex-prefeito (peça 1, p. 147-148 e 154-155) , que encaminhou parte da documentação solicitada.
11.	Após análise final da prestação de contas emitiu-se o Parecer Financeiro 54/2016 (peça 1, 166-170) onde registrou-se (grifos nossos) :
'Diante do exposto, ainda permanecem as seguintes impropriedades/irregularidades
a) No aspecto da execução financeira, realizou a Tomada de preço n°001/2009, onde foi homologado e adjudicado em único Termo, fl.261, quando deveria ser termos distintos por ser momentos diferentes da licitação, e não informa o nome da empresa vencedora e o valor homologado e adjudicado; 
b) No Termo de Aceitação final da obra não consta a assinatura do engenheiro responsável pela execução dos serviços; 
c) Não enviou as guias dos Tributos destacados nas notas fiscais apresentadas; 
d) As cópias das Notas fiscais 0043 de 05.03.10 e 0155 de 02.08.11 apresentam carimbos sem identificar o responsável pelo recebimento dos serviços, órgão e número do Termo de Compromisso; 
e) Quanto à execução física relativa a construção dos 06 Sistemas de Abastecimento de Água nos povoados Andrés, Baixa do Ferro, Boa Vista,  Tinguis, Curralinhos  e Montes Claros no município de Jatobá do Piauí, conforme recente manifestação da Área Técnica, datada de 28.03.2016, da lavra do Engenheiro Douglas Lopes da Silva Alves, fls.694/695, a obra continua mensurada no percentual de 99,26% dos serviços pactuados, que as documentações constantes às fls.585 a 687 do processo de convênio, relativa à possível demonstração da posse das áreas utilizadas na implantação dos sistemas de abastecimentos de água instalados na localidades acima mencionadas, após manifestação da PGF-PI, ficaram comprovadas as titularidades dos terrenos utilizados para a implantação dos SAA's apenas na comunidade Curralinhos e Boa Vista, que o levantamento planimétrico apresentado para a localidade Tinguis não é compatível com as coordenadas coletadas durante as visitas técnicas realizadas, e sim com as do povoado Andrés, que é parte do objeto do TC/PAC 0159/09, ficando com pendências das comprovações das titularidades de terrenos, das localidades Andrés, Baixa do Ferro, Tinguis, e Montes Claros;  
e.1) Ainda na parte de Engenharia, encontram-se pendentes as Licenças de Operação (LO) -as Outorgas de Uso de Recursos hídricos de todos os poços tubulares construídos e do já existente, bem como as seguintes documentações que configuram como impropriedades do convênio: 1.Cópias do diário de registro de obras, visado pelo engenheiro fiscal das obras 2.Boletim de Medição final, 3.Cópia do Contrato com a empresa vencedora da Licitação; 
e.3) Conclusão da manifestação Técnica em relação ao desfecho final do instrumento: Desta forma, como já fora anteriormente informado, apesar da obra apresentar percentual de execução física de 99,26%, relativo aos serviços aprovados pela fiscalização da FUNASA, tendo em vista que as irregularidades relativas à documentação de terrenos e licenciamento ambiental, tem-se que o percentual de etapa útil deste TC/PAC permanece em 0,00% (zero por cento) . 
Neste contexto, e ainda que permaneçam os erros formais elencados das letras a) a d) , estes itens não seriam óbices para aprovação das contas com ressalvas. Entretanto, em que pese a execução física em 99,26% dos serviços pactuados e todo esforço do ex-prefeito para comprovar as titularidades dos terrenos utilizados para a implantação dos SAA's nas comunidades Curralinhos e Boa Vista, ainda restam pendentes as Licenças de Operação (LO) e as Outorgas de Uso de Recursos hídricos de todos os poços tubulares construídos e do já existente, bem como as comprovações das titularidades de terrenos as localidades Andrés, Baixa do Ferro, Tinguis, e Montes Claros, que são os motivos impeditivos da Aprovação da prestação de contas apresentada, uma vez que o percentual da etapa útil/atingimento do objetivo proposto, está em 0,0%.'
12.	A prefeitura recolheu para a Funasa o valor de R$ 3.038,29 em 17/10/2013 (peça 1, p. 124) , referente à devolução do percentual de 0,74% não executado da obra. 
13.	O Relatório de Tomada de Contas Especial 24/2016 (peça 1, p. 192-196) indicou a ocorrência de prejuízo ao erário de R$ 347.410,00, correspondente a 99,26% dos recursos repassados, em razão do não encaminhamento da documentação solicitada nos pareceres emitidos nos autos e consideradas obrigatória (Licença de Operação e documentação comprobatória de posse das áreas utilizadas para a construção/aparelhagem dos poços e instalação dos reservatórios) . No item 6 do citado relatório constam as notificações encaminhadas ao responsável para saneamento das pendências ou devolução dos recursos.
14.	O Relatório de Auditoria 107/2017 (peça 1, p. 214-216) , bem como os respectivos Certificado de Auditoria (peça 1, p. 217) e Parecer do dirigente de controle interno (peça 1, p. 218) , todos emitidos pela CGU, concluem que os autos se encontram em consonância com os normativos aplicáveis, opinando pela irregularidade das contas com responsabilização do Sr. Alcides de Castro Macedo Neto, ex-Prefeito Municipal de Jatobá do Piauí, pelo valor atualizado de R$ 567.264,91. A ciência ministerial com pronunciamento pela irregularidade está datada de 29/3/2017 (peça 1, p. 219) .
15.	Na instrução inicial (peça 5) , analisando-se os documentos dos autos, concluiu-se pela necessidade de realização de citação do Sr. Alcides de Castro Macedo Neto, nos seguintes termos:
 (...) 
16.		Em cumprimento ao despacho do Relator, Ministro Benjamin Zymler (peça 8) , foi efetuada a citação do responsável por meio do Ofício 603/2018 (peça 9) , efetivamente recebido conforme aviso de recebimento - ARs (peça 13) .
17.		O responsável, por meio de seu procurador indicado na peça 10, Sr. Fernando Antônio Andrade de Araújo Filho, apresentou suas alegações de defesa (peça 15) .
18.	Após análise preliminar das alegações defesa, em privilégio ao princípio da verdade material, entendeu-se oportuno, antes da proposta final de mérito, diligenciar o Município de Jatobá do Piauí/PI, a fim de obter documentos adicionais à análise do processo, conforme abaixo relacionados:
'a) cópia dos instrumentos particulares de doação ao Município de Jatobá do Piauí/PI, dos terrenos onde foram construídos os poços tubulares, as casas de bomba e caixas d'água dos Sistemas de Abastecimento de Água dos povoados de Andrés, Baixa do Ferro, Tinguis e Montes Claros, executados com recursos federais oriundos do Termo de Compromisso TC/PAC 159/2009 - Siafi 657407, firmado entre a Funasa e esse município;
b) certidões do (s) cartório (s) do registro de imóveis relativos aos terrenos acima relacionados; 
c) quaisquer documentos probatórios da doação desses terrenos ao município, presentes nos arquivos municipais; e
d) informações atualizadas sobre o estado de funcionamento dos Sistemas de Abastecimento de Água de Andrés, Baixa do Ferro, Tinguis e Montes Claros, seu grau de utilização e atendimento à população, se as áreas são de uso restrito ou coletivo, bem como se há qualquer obstrução ao uso e acesso aos locais onde se acham instalados.'
19.	Por meio do Ofício 2407/2018 (peça 21) foi encaminhada diligência ao prefeito do Município de Jatobá do Piauí, efetivamente recebida em 6/11/2018, conforme AR (peça 22) .
20.	Não obstante, o prefeito deixou de atender à solicitação do Tribunal, a despeito do alerta inserido no item 2 do ofício de diligência, abaixo reproduzido:
'2. Por dever de ofício, informo que o não cumprimento de diligência ou de decisão deste Tribunal, no prazo fixado, sem causa justificada, poderá ensejar a aplicação da multa prevista no art. 58, inciso IV, da Lei 8.443/1992, a qual prescinde de realização de prévia audiência, nos termos do art. 268, § 3º, do Regimento Interno do TCU.'
EXAME TÉCNICO
21.	Passamos a descrever os argumentos apresentados nas alegações de defesa do Sr. Alcides Macedo de Castro Neto, seguidos de suas respectivas análises.
	Argumentos: o responsável informa que foi alvo de ação de improbidade ajuizada pelo Município de Jatobá do Piauí para o convênio objeto da análise, tendo o TRF-1ª Região decidido pela rejeição da ação, ante a inexistência de dano ao erário, conforme recente julgado de 23/4/2018 (peça 15, p. 11) . Sustenta ainda que o processo judicial tem como objeto as mesmas impropriedades levantadas nesta TCE.
	Acrescentou que a Funasa constatou a conclusão e funcionamento do sistema de abastecimento e que a irregularidade relativa à ausência de comprovação das titularidades dos terrenos é de caráter formal, uma vez que os terrenos onde foram perfurados os poços artesianos e edificadas as casas de bomba e caixa d'água não foram doados ao município por instrumento público, registrado no registro de imóveis, mas sim por instrumento particular de doação. Sobre a não apresentação das Licenças de Operação (LO) e das Outorgas de Uso de Recursos hídricos de todos os poços tubulares nada argumentou o responsável.
	Análise: com relação à improcedência da ação de improbidade da qual figurou como requerido o responsável, necessário esclarecer que a repercussão da referida decisão judicial não obsta a atuação do Tribunal de Contas da União no andamento e julgamento desta tomada de contas especial, haja vista a independência das instâncias administrativa, civil e penal, bem como a competência própria do TCU, estabelecida pela Constituição Federal e por sua Lei Orgânica (Lei nº 8.443/1992) , para o julgamento das contas daqueles que derem causa a perda, extravio ou outra irregularidade de que resulte prejuízo ao erário. 
	Ademais, para que haja qualquer impacto na atuação do Tribunal, é necessário que tenha havido o trânsito em julgado no processo judicial e que haja pelo menos a configuração de uma das hipóteses abaixo transcritas:
a) sentença de absolvição criminal transitada em julgado que reconheça inocorrência do fato ilícito ou a não-autoria pelo agente responsabilizado (art. 935 do Código Civil, art. 66 do Código de Processo Penal e art. nº 126 da Lei nº 8.112/90) ; e
b) sentença de absolvição criminal transitada em julgado que reconheça a ocorrência de excludentes de ilicitude na conduta do responsável (estado de necessidade, em legítima defesa, em estrito cumprimento de dever legal ou no exercício regular de direito, conforme art. 65 do Código de Processo Penal) .
	Note-se que esta TCE aponta como irregulares a ausência de comprovação das titularidades de terrenos das localidades de Andrés, Baixa do Ferro, Tinguis, e Montes Claros, onde foram perfurados os poços artesianos e edificadas as casas de bomba e caixa d'água objeto do TC/PAC 159/2009 - Siafi 657407 (peça 1, 51-53) , bem como a não apresentação das Licenças de Operação (LO) e das Outorgas de Uso de Recursos hídricos desses poços (peça 5, p. 8) . Já a ação civil pública de improbidade foi ajuizada em razão de alegada execução física parcial do objeto do convênio pelo município (peça 15, p. 11) , irregularidade essa não tratada nesta TCE e, portanto, distintas entre si. 
	Assim por tratarem de motivos ensejadores distintos, não se configura nenhuma das hipóteses acima descritas, não havendo qualquer impacto daquela decisão judicial sobre a atuação do TCU e do que está sendo tratado nesta tomada de contas especial.
	Acerca da irregularidade relativa à ausência de comprovação das titularidades dos terrenos, a alegação que seus proprietários teriam celebrado instrumentos particulares de doação ao município, não se fez acompanhar de prova documental ou mesmo de certidões de anotação ou averbação de tais doações nos respectivos registros de imóvel onde acham registrados os terrenos, não demonstrando sua afirmação com supedâneo documental.
	Não obstante a ausência documental, e a ausência de cumprimento da diligência (peça 21) restou claro nos Relatórios de Visita Técnica (peça 1, p. 79-81 e 121-123) , e nos pareceres emitidos pela Funasa (peça 1, p. 125-127, 128-130, 134-135 e 136-137) que:
	- a execução das obras alcançaram 99,26%, tendo sido considerada de boa qualidade técnica, e o saldo do convênio restituído à Funasa;
	- todos os sistemas de abastecimento de água encontravam-se em pleno funcionamento e atendendo às comunidades locais, atingindo, assim, o alcance social desejado; e
	- à exceção das irregularidades ensejadoras da citação, as demais falhas são de caráter formal e não macularam a prestação de contas com desvios, desfalques, locupletamento ou má aplicação dos recursos do convênio.
	Assim, entendemos que condenar o responsável em débito poderia ferir os princípios da razoabilidade e da proporcionalidade, porquanto a avaliação da materialidade dos fatos e a culpabilidade do responsável deve respeitar os aludidos princípios.
	Com base nestes princípios há que se fazer um juízo de ponderação entre os meios e os fins, entre o resultado e a força coativa ou punitiva da medida, de forma que se evite o apenamento desnecessário ou desproporcional ao caso em apreço.
	Conforme jurisprudência do Superior Tribunal de Justica, "a melhor interpretação da lei, é a que se preocupa com a solução justa, não podendo o seu aplicador esquecer que o rigorismo na exegese dos textos legais pode levar a injustiças" (RSTJ 4/1.554, STJ-RT 656/188 e RSTJ 28/312) .
	Portanto, a função do julgador deve ser a de interpretar o ordenamento jurídico, de forma a obter a solução mais justa ao caso concreto, com o objetivo final de realizar o valor "justiça". 
	Em seu discurso de posse no Supremo Tribunal Federal, o ministro Carlos Velloso ressaltou que a "lógica do direito é a lógica do razoável":
'Do que foi dito pode-se concluir, de outro lado, que o direito não pode ser visualizado, pelo juiz, sob a ótica puramente positivista, já que as questões sociais não interessam somente ao sociólogo, mas também ao jurista e ao juiz, cumprindo a este, ademais, não se contentar apenas com a justiça formal. As construções jurisprudenciais, presente, por exemplo, a lição de Holmes, de que o direito é sobretudo experiência e não lógica pura, ou a tese de Ortega Y Gasset, de que a lógica do direito é a lógica do razoável, correspondendo ambas as proposições, de certa forma, ao método sociológico de Benjamin Cardozo e Roscoe Pound, em que o elemento político-social deve interferir na interpretação da lei, com vistas à satisfação do interesse público e dos superiores interesses da coletividade.'
	Veja-se que ao tratar de caso semelhante, o Tribunal julgou as contas regulares com ressalvas, conforme Acórdão 1044/2009-TCU-Segunda Câmara, Relator Ministro José Jorge, cujos trechos do voto condutor reproduzimos a seguir (grifos nossos) :
'4. Nada obstante o encaminhamento sugerido, passo a tecer algumas considerações.
5. Uma primeira diz respeito ao fato de a Secretaria de Recursos Hídricos do Ministério do Meio Ambiente ter firmado o presente convênio e não ter exigido a apresentação do documento hábil a comprovar a propriedade do imóvel.
6. Consta à fl. 112 (vol. 1) parecer técnico da dita Secretaria, em relação à análise prévia da documentação apresentada pelo Município, onde é asseverado que "A Prefeitura apresentou plano de trabalho básico, bem elaborado e fundamentado, demonstrando que o projeto encontra-se tecnicamente de acordo com os parâmetros usualmente adotados. (...) Portanto, não detectamos a falta de dados que interfiram na aprovação do presente processo. OBS: conferir a documentação institucional." (grifos do original) 
7. Com efeito, verificaram o memorial descritivo da obra, plano de trabalho, cronogramas, certidões negativas, enfim, tudo, menos a quem pertencia o imóvel que seria inundado pelo açude.
8. Indubitavelmente, nesse ponto, o órgão repassador falhou. E é por essa falha que hoje estamos aqui discutindo a presente matéria.
9. Por outro lado, consta que, em 21/5/1998, anteriormente portanto à firmatura do convênio (29/6/1998) , o proprietário do imóvel firmou a doação do terreno ao município, segundo noticia o cartório de registro de imóveis do município: "Informamos, outrossim, que não existe neste cartório nenhuma anotação, averbação, registro, etc., acerca da doação do imóvel Carnaubinha à Prefeitura Municipal de Tianguá/CE, de que trata a Escritura Particular, datada de 21/05/1998, e registrada sob nº 3517-Títulos e Documentos- no Cartório do 3º Ofício (Cartório Neves) nesta cidade, com a finalidade da construção do açude carnaubinha." (fl. 702 - grifos nossos) .
10. Tal fato, no meu entender, é hábil a demonstrar que o ex-Prefeito tinha a intenção de resguardar o interesse público, ainda que por instrumento inapto para a transação em questão, a qual deveria ter sido realizada por intrumento público, de acordo com a legislação civil.
11. Aliado a isso, existe uma situação fática, segundo informação prestada pelo próprio município, que a comunidade tem livre acesso ao açude (fls. 688/9) .
12. Do exposto até aqui, sou da opinião que não restou caracterizado nos autos o débito assinalado, tampouco a preseça de superfaturamento, desvio de recursos ou de locupletamento por parte do responsável. Pelo contrário, estou convencido que a firmatura de uma escritura de doação do terreno anteriormente à firmatura do convênio demonstra a presença da boa-fé de sua parte.
13. Em síntese, creio que a possível irregularidade presente nos autos está afeta a ausência do registro público da doação do terreno.
14. Mencionada falha, no meu entendimento, pode vir a ser sanada com a adoção de providências por parte do município para a sua incorporação ao patrimônio municipal, haja vista a situação fática observada de sua utilização pública. Para tal, pode-se valer até dos institutos da servidão ou da desapropriação, caso o instrumento particular não surta os efeitos desejados.
15. Por oportuno, registro que esta solução não é inédita. Em caso análogo, este Tribunal deliberou pela regularidade com ressalvas das contas do responsável, determinando ao município a adoção de providências para o registro no cartório de imóveis das declarações de servidões relativas aos açudes comunitários construídos com recursos federais - Acórdão 3073/2003-TCU-Primeira Câmara.
Em razão do anteriormente exposto, peço vênias por dissentir das opiniões expressas nos pareceres e voto no sentido de que seja aprovado o Acórdão que ora submeto ao Colegiado.'
	No caso tratado no acórdão supracitado, cujo julgamento foi pela regularidade com ressalvas, a escritura particular de doação do terreno onde foram executadas as obras de construção do açude foi apresentada pelo responsável, diferentemente do caso aqui tratado.
	Conclusão
	Entendemos que a não apresentação das escrituras particulares de doação dos terrenos pelo Sr. Alcides Macedo de Castro Neto impede a proposição de julgamento semelhante ao do citado acórdão, ou seja, pela regularidade com ressalvas.
	Nesse sentido, ainda que a ausência de prova de titularidade dos terrenos afetos às localidades apontadas na citação seja considerada grave, em face do que restou registrado nesses autos, entendemos que não se deva condenar o responsável em débito, em razão do princípio da razoabilidade e da proporcionalidade. Por outro lado, sendo grave a irregularidade, suas contas devem ser julgadas irregulares, com a aplicação da multa prevista no art. 58, inciso II, da Lei 8.443/1992.
	A proposta de julgamento que ora formulamos deve ser acompanhada de determinação ao município, para que adote as medidas necessárias à regularização da doação dos terrenos nos competentes cartórios de registro de imóveis, bem como de encaminhamento de cópia da deliberação que vier a ser adotada ao Tribunal de Contas do Estado do Piauí.  
22.	Com relação ao não atendimento da diligência encaminhada ao Sr. José Carlos Gomes Bandeira, Prefeito do Município de Jatobá do Piauí/PI, sem qualquer causa justificada (item 20) , propomos a aplicação da multa prevista no art. 58, inciso IV da Lei 8.443/1992 e no art. 268, inciso IV, do Regimento Interno, ressaltando que a possibilidade de sua aplicação, que prescinde de realização de audiência, foi inserida no item 2 do ofício de diligência (peça 21) , como determina o § 3º do art. 268, do Regimento Interno.
CONCLUSÃO
23.	Em face da análise promovida, conclui-se que a conduta do Sr. Alcides Macedo de Castro Neto não causou dano ao erário. Por outro lado, a não apresentação da documentação relativa às titularidades dos terrenos das localidades de Andrés, Baixa do Ferro, Tinguis, e Montes Claros, constitui grave infração à norma legal, devendo suas contas ser julgadas irregulares, nos termos do art. 202, § 6º, do Regimento Interno do TCU, bem como seja aplica a multa prevista no art. 58, inciso I, da lei 8.443/1992.
24.	Com relação ao não atendimento da diligência pelo Sr. José Carlos Gomes Bandeira, Prefeito do Município de Jatobá do Piauí/PI, deve ser-lhe aplicada a multa prevista no art. 58, inciso IV, da Lei 8.443/1992.
PROPOSTA DE ENCAMINHAMENTO
25.	Diante do exposto, submetem-se os autos à consideração superior, propondo-se a adoção das seguintes medidas:
a)	rejeitar as alegações de defesa apresentadas pelo Sr. Alcides Macedo de Castro Neto;
b)	com fundamento nos arts. 1º, inciso I, 16, inciso III, alínea "b", da Lei 8.443/1992 c/c os arts. 19 e 23, inciso III, da mesma Lei, e com arts. 1º, inciso I; 209, inciso II; 210 e 214, inciso III, do Regimento Interno, que sejam julgadas irregulares as contas do Sr. Alcides Macedo de Castro Neto (CPF XXX.312.563-XX) , Prefeito Municipal de Jatobá do Piauí/PI, no período de 1/1/2009 a 31/12/2012.
c) 	aplicar ao Sr. Alcides Macedo de Castro Neto (CPF XXX.312.563-XX) , Prefeito Municipal de Jatobá do Piauí/PI, no período de 1/1/2009 a 31/12/2012 a multa prevista no art. 58, inciso I, da Lei 8.443/1992 c/c o art. 268, inciso I, do RI/TCU, fixando-lhe o prazo de quinze dias, a contar da notificação, para que comprove, perante o Tribunal (art. 214, III, a, do Regimento Interno do TCU) , o recolhimento da dívida aos cofres do Tesouro Nacional, atualizada monetariamente desde a data do acórdão que vier a ser proferido por este Tribunal até a do efetivo recolhimento, se pagas após o vencimento, na forma da legislação em vigor;
d)	aplicar ao Sr. José Carlos Gomes Bandeira (CPF XXX.307.803-XX) , Prefeito do Município de Jatobá do Piauí/PI, a multa prevista no art. 58, inciso IV, da Lei 8.443/1992 c/c o art. 268, inciso IV, do RI/TCU, fixando-lhe o prazo de quinze dias, a contar da notificação, para que comprove, perante o Tribunal (art. 214, III, a, do Regimento Interno do TCU) , o recolhimento da dívida aos cofres do Tesouro Nacional, atualizada monetariamente desde a data do acórdão que vier a ser proferido por este Tribunal até a do efetivo recolhimento, se pagas após o vencimento, na forma da legislação em vigor;
e)	autorizar, desde logo, nos termos do art. 28, inciso II, da Lei 8.443/1992, a cobrança judicial das dívidas caso não atendidas as notificações;
f)	autorizar também, desde logo, se requerido, o pagamento das dívidas, em até 36 parcelas mensais e consecutivas, nos termos do art. 26 da Lei 8.443/1992 c/c o art. 217 do Regimento Interno, fixando-lhes o prazo de quinze dias, a contar do recebimento da notificação, para comprovarem perante o Tribunal o recolhimento da primeira parcela, e de trinta dias, a contar da parcela anterior, para comprovarem o recolhimento das demais parcelas, devendo incidir sobre cada valor mensal, atualizado monetariamente, os juros de mora devidos, na forma prevista na legislação em vigor, alertando-os de que a falta de comprovação do recolhimento de qualquer parcela importará no vencimento antecipado do saldo devedor, nos termos do § 2º do art. 217 do Regimento Interno deste Tribunal;
g)	determinar ao Município de Jatobá do Piauí/PI que, adote as medidas necessárias à regularização, nos competentes cartórios de registro de imóveis, das doações dos terrenos das localidades de Andrés, Baixa do Ferro, Tinguis, e Montes Claros, doados ao município por meio de escrituras particulares e objeto das obras relativas ao Termo de Compromisso TC/PAC 159/2009 - Siafi 657407, apresentando ao Tribunal, no prazo de 90 (noventa) dias, os documentos probatórios das medidas adotadas;
g)	enviar cópia do Acórdão que vier a ser proferido à Secretaria Federal de Controle Interno, à Fundação Nacional de Saúde, ao Tribunal de Contas do Estado do Piauí e aos responsáveis, para ciência, informando-lhes que a deliberação, acompanhada do Relatório e Voto que a fundamentarem, estará disponível para consulta no endereço www.tcu.gov.br/acordaos, além de esclarecer-lhes que, caso requerido, o TCU poderá fornecer sem custos as correspondentes cópias, de forma impressa; e
h)	encaminhar cópia da deliberação, bem como do relatório e do voto que a fundamentarem, ao Procurador-Chefe da Procuradoria da República no Estado do Piauí, nos termos do § 3º do art. 16 da Lei 8.443/1992 c/c o § 7º do art. 209 do Regimento Interno do TCU, para adoção das medidas que entender cabíveis."
7.	O Diretor e o secretário da unidade técnica aquiesceram à referida proposta.
8.	O Ministério Público junto ao TCU se pronunciou do seguinte modo - transcrição parcial:
"5.	De minha parte, manifesto-me parcialmente de acordo com o encaminhamento sugerido.
6.	Em relação à proposta de irregularidade das contas e aplicação de multa ao Sr. Alcides Macedo de Castro Neto, entendo que as informações contidas nos autos vão em sentido contrário a tal entendimento, conforme passo a expor.
7.	Consoante análise técnica na peça 1, p. 41-43, a documentação referente à posse do terreno foi aprovada pela assessoria jurídica por meio do Parecer 212/PGF/PF/Funasa/PI/2009, indicando que o concedente aceitou como válidos, para fins de liberação dos recursos, os elementos juntados à época da celebração do ajuste. Tal informação é corroborada pelo despacho na peça 1, p. 49-50, noticiando a inserção de informação no sistema utilizado pelos técnicos da Funasa quanto ao atendimento à exigência de comprovação de posse do terreno.
8.	Digna de registro, ainda, a informação constante na Nota 616/PGF/PFE/FUNASA/PI/2015, no sentido de que a documentação particular de doação foi apresentada à Funasa (peça 1, p. 161/162) , o que permite amoldar a situação ora em análise àquela indicada na decisão mencionada pela unidade técnica em sua instrução (Acórdão 1044/2009-TCU-Segunda Câmara) , em que foi proferido julgamento pela regularidade com ressalvas das contas.
9.	No tocante à licença ambiental, também há indícios de que a Funasa tenha acatado os elementos apresentados quando da celebração do convênio como suficientes para lastrear o repasse, conforme consta no relatório de visita técnica preliminar na peça 1, p. 44-45, indicando o saneamento dessa pendência, e no item 4 da análise técnica na peça 1, p. 43, noticiando a existência de licença de instalação concedida pelo órgão ambiental, de acordo com a legislação vigente.
10.	Nesse sentido, entendo desarrazoado imputar multa ao responsável pela ausência de documentos não requeridos na fase que antecedeu a liberação do ajuste, momento adequado para que o concedente apontasse a insuficiência dos elementos então apresentados e buscasse suprir as lacunas eventualmente identificadas. Suficiente, portanto, a ressalva nas contas do ex-prefeito.
11.	Quanto à proposta de aplicação de sanção pecuniária ao atual prefeito, concordo com a adoção da medida, haja vista que os elementos solicitados, se remetidos a este Tribunal em resposta à diligência, em muito auxiliariam no esclarecimento das questões motivadoras da instauração desta TCE. 
12.	Ante o exposto, este membro do Ministério Público de Contas manifesta-se de acordo com a sugestão de aplicar ao Sr. José Carlos Gomes Bandeira a multa prevista no art. 58, inciso IV, da Lei 8.443/1992, e, quanto ao Sr. Alcides Macedo de Castro Neto, propõe o julgamento pela regularidade com ressalvas das contas."
	É o relatório.

Marcos André Lima Ramos (3839/OAB-PI) e outros, representando Alcides de Castro Macedo Neto.

Procurador Sergio Ricardo Costa Caribé.

TOMADA DE CONTAS ESPECIAL. AUSÊNCIA DE LICENÇAS DE OPERAÇÃO E DE OUTORGA DE USO DE RECURSOS HÍDRICOS. NÃO COMPROVAÇÃO DA TITULARIDADE DE TERRENOS NOS QUAIS FOI EXECUTADA OBRA PÚBLICA. CITAÇÃO. OBRAS CONCLUÍDAS E BENEFICIANDO A COLETIVIDADE. AUSÊNCIA DE DÉBITO. GRAVE INFRAÇÃO À NORMA LEGAL EXPRESSA NO TERMO DE COMPROMISSO. VIOLAÇÃO A OBRIGAÇÃO ESTATUÍDA EM DECLARAÇÃO ASSINADA PELO RESPONSÁVEL. CULPA GRAVE. AUSÊNCIA DE CIRCUNSTÂNCIAS ATENUANTES E AGRAVANTES. APLICAÇÃO DE MULTA DE ACORDO COM PRECEDENTE. DETERMINAÇÃO AO MUNICÍPIO PARA QUE PROMOVA A REGULARIZAÇÃO DOS IMÓVEIS. FALTA DE LICENÇA DE OPERAÇÃO NÃO É APTA A ENSEJAR A APLICAÇÃO DE MULTA, CONSIDERANDO QUE AS OBRAS FORAM CONCLUÍDAS E QUE HAVIA LICENÇAS PRÉVIA E DE INSTALAÇÃO. CIÊNCIA AO ÓRGÃO AMBIENTAL ESTADUAL. LICENÇA DE USO DE RECURSOS HÍDRICOS NÃO ERA DOCUMENTO EXIGIDO NA PRESTAÇÃO DE CONTAS. CIÊNCIA AO ÓRGÃO ESTADUAL. DESCUMPRIMENTO DE DILIGÊNCIA. MULTA AO ATUAL PREFEITO.

TOMADA DE CONTAS ESPECIAL (TCE)

Secretaria de Controle Externo de Tomada de Contas Especial (SecexTCE).

Cuidam os autos de tomada de contas especial instaurada pela Fundação Nacional de Saúde - Funasa, em razão da não comprovação da boa e regular aplicação dos recursos repassados por meio do Termo de Compromisso TC/PAC 159/2009 (Siafi 657407) , celebrado com a Prefeitura Municipal de Jatobá do Piauí/PI, cujo objeto era a execução de sistema de abastecimento de água.
2.	Para a execução do empreendimento, foi previsto o aporte de R$ 362.617,50, dos quais R$ 350.000,00 seriam transferidos pelo órgão concedente e o restante equivalia à contrapartida do município. A vigência do termo de compromisso, após três prorrogações, foi de 31/12/2009 a 1/12/2012.
3.	Na fase interna da tomada de contas especial, autorizei a citação do Sr. Alcides Macedo de Castro Neto, ex-Prefeito Municipal de Jatobá do Piauí/PI, no período de 1/1/2009 a 31/12/2012, para que apresentasse alegações de defesa e/ou recolhesse o valor do débito especificado a seguir, em virtude da irregularidade e da conduta indicadas adiante:
3.1.	Débito:
	VALOR ORIGINAL (R$) 
	DATA DA OCORRÊNCIA

	70.000,00
	11/2/2010

	105.000,00
	9/9/2010

	35.000,00
	27/7/2011

	140.000,00
	27/7/2011

	3.038,29 (crédito) 
	17/10/2013

3.2.	Irregularidade: "não apresentação de documentação obrigatória para a prestação de contas do Termo de Compromisso TC/PAC 159/2009 - Siafi 657407, abaixo listadas:
a) 	não apresentação das Licenças de Operação (LO) e das Outorgas de Uso de Recursos hídricos de todos os poços tubulares construídos e do já existente; e
b) 	não comprovação das titularidades de terrenos das localidades de Andrés, Baixa do Ferro, Tinguis, e Montes Claros.  
3.3.	Conduta: executar obra pública em propriedade da qual o município não possui titularidade e executar obras de captação de água sem a prévia e necessária concessão de Licença de Operação (LO) e Outorga de Uso de Recursos hídricos."
4.	Em sua resposta, o responsável alegou, dentre outros aspectos, que os terrenos onde foram perfurados os poços artesianos e edificadas as casas de bomba e caixa d'água não foram doados ao município por instrumento público, registrado no registro de imóveis, mas sim por instrumento particular de doação. 
5.	Diante desse quadro, em homenagem ao princípio da verdade material, a unidade técnica promoveu diligência junto ao Município de Jatobá do Piauí/PI para que enviasse os seguintes elementos:
"a) 	cópia dos instrumentos particulares de doação ao Município de Jatobá do Piauí/PI, dos terrenos onde foram construídos os poços tubulares, as casas de bomba e caixas d'água dos Sistemas de Abastecimento de Água dos povoados de Andrés, Baixa do Ferro, Tinguis e Montes Claros, construídos com recursos do Termo de Compromisso TC/PAC 159/2009 - Siafi 657407, firmado entre a Funasa e esse município;
b) 	certidões do (s) cartório (s) do registro de imóveis relativos aos terrenos acima relacionados; 
c) 	quaisquer documentos probatórios da doação desses terrenos ao município, presentes nos arquivos municipais; e
d) 	informações atualizadas sobre o estado de funcionamento dos Sistemas de Abastecimento de Água de Andrés, Baixa do Ferro, Tinguis e Montes Claros, seu grau de utilização e atendimento à população, se as áreas são de uso restrito ou coletivo, bem como se há qualquer obstrução ao uso e acesso aos locais onde se acham instalados."
6.	A despeito de sua regular notificação, o atual prefeito do município deixou de atender a diligência supramencionada. 
7.	O auditor encarregado de instruir a matéria, com o supedâneo do corpo diretivo da unidade técnica, concluiu que cabia imputar débito ao Sr. Alcides Macedo de Castro Neto, pois as obras haviam sido executadas no percentual físico de 99,26%, encontravam-se em pleno funcionamento e tinham proporcionado o alcance social desejado. 
8.	Todavia, assinalou que a não apresentação da documentação relativa à titularidade dos terrenos dos locais onde foi executado o objeto constitui grave infração à norma legal, motivo pelo qual alvitrou que as contas do responsável deveriam ser julgadas irregulares, com aplicação da multa prevista no art. 58, inciso I, da lei 8.443/1992.
9.	Da mesma forma, o auditor propôs a imputação de multa ao Sr. José Carlos Gomes Bandeira, então prefeito do Município de Jatobá do Piauí/PI, em razão do não atendimento da diligência que lhe foi endereçada.
10.	O representante do Ministério Público junto ao TCU (MP/TCU) divergiu parcialmente da proposta, especificamente da aplicação de sanção ao Sr. Alcides Macedo de Castro Neto. 
11.	Segundo o Parquet, a documentação referente à posse do terreno foi submetida à Funasa na fase anterior à celebração do convênio e aprovada pela assessoria jurídica por meio do Parecer 212/PGF/PF/Funasa/PI/2009, que a considerou válida para fins de liberação dos recursos (peça 1, p. 41) .
12.	Quanto à falta de licença ambiental, o MP/TCU entendeu que a Funasa também havia aceito a documentação apresentada pelo município, conforme sugere o relatório de visita técnica preliminar, indicando o saneamento dessa pendência (peça 1, p. 44-45) . 
13.	Com isso, o Parquet concluiu ser " (...) desarrazoado imputar multa ao responsável pela ausência de documentos não requeridos na fase que antecedeu a liberação do ajuste, momento adequado para que o concedente apontasse a insuficiência dos elementos então apresentados e buscasse suprir as lacunas eventualmente identificadas. Suficiente, portanto, a ressalva nas contas do ex-prefeito".
14.	Feito esse necessário resumo, passo a decidir.
15.	Inicialmente, entendo, na linha dos pareceres anteriores, que não cabe imputar débito ao Sr. Alcides Macedo de Castro Neto pelas irregularidades apontadas nos autos, pois a própria Funasa atestou que obras foram executadas no percentual físico de 99,26%, encontravam-se em pleno funcionamento e tinham proporcionado o alcance social desejado. 
16.	Os fatos narrados no presente feito, a despeito de constituírem violação a disposições legais e normativas, ainda são passíveis de serem saneados, de modo que não se mostra adequada, sob o ponto de vista da continuidade do serviço público e do princípio do não enriquecimento sem causa, a devolução de recursos que foram revertidos em favor da coletividade.
17.	Dito isso, passo a analisar se as irregularidades apontadas são aptas a ensejar a aplicação de sanção ao Sr. Alcides Macedo de Castro Neto.
II - Da não comprovação das titularidades de terrenos das localidades de Andrés, Baixa do Ferro, Tinguis, e Montes Claros 
18.	Conforme o preâmbulo do Termo de Compromisso TC/PAC 158/2009 o Município de Jatobá do Piauí, na pessoa do Sr. Alcides de Castro Macedo Neto, se comprometeu a executar as ações previstas no plano de trabalho nas condições estabelecidas na " (...) Portaria/Funasa n° 154 de 11.02.09, de acordo com as especificações constantes do Anexo ao presente Termo de Compromisso"  (peça 1, p. 51) .
19.	A aludida norma estabeleceu a aplicabilidade, no âmbito da Funasa, da Portaria 628, de 19 de dezembro de 2008, do Ministério das Cidades, cujo art. 1º previu o seguinte:
"Art. 1º A alínea a, do item 6.1.3 do Manual de Instruções para Aprovação e Execução dos Programas e Ações do Ministério das Cidades inseridos no Programa de Aceleração do Crescimento - PAC, aprovado pela Portaria nº 411, de 26 de agosto de 2008, publicada no DOU de 28 de agosto de 2008, passa a vigorar com a seguinte redação:
a) (...) 
'a.1 Poderá ser aceita, para início de obra, declaração do Chefe do Poder Executivo, sob as penas do artigo 299 do Código Penal, de que o ente federado é detentor da posse da área objeto da intervenção.
a.2 A regularização formal da propriedade deverá ser comprovada até o final da vigência do Termo de Compromisso. "  (grifos acrescidos) .
20.	Compulsando a análise técnica realizada pela Funasa, verifico que o que a entidade aceitou, previamente à assinatura do termo de compromisso, não foi a documentação referente à posse do terreno, como indicado pelo MP/TCU, mas a "Declaração de propriedade/domínio de imóvel, prevista na Portaria FUNASA n° 154/09 e Portaria n° 628/08 do Ministério das Cidades" (peça 1, p. 41) .
21.	Embora o referido documento não tenha sido juntado ao processo de prestação de contas, o site da entidade contém o seguinte modelo de declaração (Fonte: ) .
"DECLARAÇÃO DE PROPRIEDADE/DOMÍNIO DE IMÓVEL
_________________________________________, portador do CPF nº ____________- ___, Prefeito do Município de ______________________/_____, DECLARO para todos os fins de direito, na conformidade do disposto na Portaria/Funasa nº 154, de 11 de fevereiro de 2009, que este Município é detentor da posse do (s) imóvel (is) objeto do TC/PAC nº _______/____, celebrado com a Funasa. Com efeito, comprometo-me a apresentar a documentação comprobatória da posse e/ou da regularização da propriedade ou do domínio, até o final da vigência do Termo de Compromisso firmado, sob pena de impugnação da comprovação das parcelas liberadas consoante preconiza o art. 5º c/c art. 6º e seus §§, da Lei nº 11.578, de 26 de novembro de 2007." (grifos acrescidos) .
22.	Trata-se, portanto, de simples manifestação unilateral do então Prefeito de que detinha a posse da área objeto de intervenção, o que, nem de longe, comprova a existência dessa situação nem a regularização do domínio do bem, nos termos da legislação civil. 
23.	Conforme a Portaria nº 628/2008, a aludida declaração apenas permite a assinatura da avença e a liberação dos recursos, de forma que cabia ao compromitente comprovar a regularização formal da propriedade até o final da vigência do Termo de Compromisso, conforme preconizado na norma e no termo assinado pelo defendente.
24.	Sendo assim, não prospera a assertiva do Parquet de que seria " (...) desarrazoado imputar multa ao responsável pela ausência de documentos não requeridos na fase que antecedeu a liberação do ajuste", pois a não exigência da regularização formal da propriedade, à época da assinatura da avença, constituiu mera liberalidade da Funasa, prevista na norma de regência, com o objetivo de agilizar o início das obras e o atendimento célere da necessidade de pública. 
25.	Conforme visto, tal liberalidade não afastou o dever do compromitente de regularizar o domínio da área da intervenção e comprovar essa providência até a conclusão do termo de compromisso. Afinal, não seria razoável admitir a permanência de bens públicos em área privada, sem um instrumento jurídico que instituísse a posse do imóvel ou algum direito real para a administração pública que despendeu recursos para a construção do empreendimento. Igualmente, não seria razoável o município não dar satisfação dessa providência, por ocasião da prestação de contas.
26.	Dessa forma, considerando que o responsável assinou termo de compromisso sujeito às regras da Portaria/Funasa 154/2009 e, ainda, declaração formal se comprometendo a apresentar a documentação comprobatória da posse e/ou da regularização da propriedade ou do domínio até o final da vigência da avença, entendo que a não demonstração das titularidades de terrenos das localidades de Andrés, Baixa do Ferro, Tinguis, e Montes Claros constitui grave infração à norma legal, passível de ensejar multa ao Sr. Alcides de Castro Macedo Neto. 
27.	A propósito, compreendo que o ex-Prefeito agiu com culpa grave, pois desrespeitou norma expressa e obrigação estatuída em dois instrumentos que assinou - o termo de compromisso e a declaração de propriedade/domínio de imóvel. Dito de outra forma, julgo que o responsável atuou com falta de cuidado indispensável, incorrendo em erro grosseiro passível de ser percebido por pessoa com diligência abaixo do normal. Afinal, não é preciso sequer ser um administrador público médio para saber que é preciso cumprir com as obrigações pactuadas de modo claro em instrumentos negociais, tais como o termo de compromisso e a multicitada declaração.
28.	Ademais, o responsável praticou ato com potencial de gerar dano ao erário e à coletividade, pois a realização de obra pública em terreno particular, além de violar a ordem jurídica, dificulta a operacionalização dos bens construídos e expõe a administração e a comunidade a riscos de descontinuidade na prestação de serviços almejados pela obra, por conta de eventuais litígios associados a discussões sobre o direito de propriedade das construções e de passagem.
29.	Sendo assim, julgo adequado dar ao caso a mesma solução conferida no Acórdão 9785/2018-TCU-Segunda Câmara (relator: Ministro-Substituto André Luís) , que considerou adequada a aplicação de sanção ao responsável e determinou a regularização da propriedade ou domínio dos imóveis nos quais o objeto do termo de compromisso foi construído.
30.	Na linha do exposto no referido decisum, cabe informar à municipalidade que tal regularização pode ocorrer mediante a transferência de propriedade, imposição de servidão administrativa sobre o terreno afetado pelo equipamento público ou celebração de comodato com a cessão da posse à municipalidade.
III - Da não apresentação das Licenças de Operação (LO) 
31.	Com relação ao assunto, registro, inicialmente, que, diferentemente do aduzido pelo MP/TCU, não é possível afirmar que a Funasa atestou o saneamento dessa pendência na fase anterior à assinatura do termo de compromisso. Primeiro porque o relatório de visita técnica preliminar não é claro quanto às licenças ambientais apresentadas, segundo porque a licença de operação, como regra, é emitida após a conclusão das obras, após a verificação do efetivo cumprimento das licenças anteriores, com as medidas de controle ambiental e condicionantes determinados para a operação.
32.	A despeito disso, entendo que a ausência de licença de operação por si só não constitui irregularidade grave apta a ensejar a imputação de débito e aplicação de multa, especialmente quando a obra está beneficiando a população e a sua execução foi precedida das licenças ambientais exigíveis nas etapas anteriores (licenças prévia e de instalação) - supõe-se que a Funasa, em verdade, atestou a apresentação destas licenças no documento referenciado pelo Parquet.
33.	Nesse sentido, invoco o Acórdão 9785/2018-TCU-Segunda Câmara, em especial a seguinte passagem do voto condutor proferido pelo Ministro-Substituto Marcos Bemquerer:
"23.	Outrossim, ressaltando que o sistema de abastecimento de água está executado conforme plano de trabalho e beneficiando a população, entendo que a ausência de licença operacional válida não é suficiente para a imputação de débito pelo valor total utilizado na obra ao Sr. Otacílio José Pinheiro Macedo, ex-alcaide (gestão 2013-2016) , e ao atual prefeito, que assumiu o cargo após já findada a vigência do ajuste. Nesta situação, considero mais adequado informar o órgão responsável pela fiscalização ambiental dessa falha, para que possa tomar as medidas cabíveis."
34.	Tal conclusão é coerente com o Manual de Procedimentos para Execução de Convênios ou Termos de Compromisso e para Obras e Serviços de Engenharia Executados Direta ou Indiretamente pela Funasa (2015) , o qual trata do assunto da seguinte forma:
"Nos casos de obras de sistemas de abastecimento de água, sistemas de esgotamento sanitário, sistemas de resíduos sólidos ou drenagem para o controle da malária, a aprovação da prestação de contas final está condicionada à apresentação da Licença de Operação (LO) , quando for o caso, a qual deverá ser fornecida pelo órgão ambiental competente. 
Sobre o assunto, interessante destacar a importância do Parecer nº 625/2013/PGF/ PFE/Funasa/csbc, de 21 de outubro de 2013, que com muita propriedade aborda os aspectos relacionados à prestação de contas, diante da ausência de LO, podendo a mesma ser aprovada com ressalvas, desde que a ausência decorra, exclusivamente, da mora do órgão licenciador, mediante a demonstração prévia do exaurimento de todas as ações necessárias ao exercício deste mister pelo convenente ou compromitente, cumulado com o parecer técnico da Funasa, que ateste a inexistência de dano ao erário e que houve o cumprimento integral do objeto com etapa útil. 
De resaltar que, se na fase de celebração o gestor se muniu da Licença Ambiental Prévia (LP) , condição para a aprovação do projeto e liberação dos recursos financeiros e da Licença de Instalação (LI) , uma vez que, segundo entendimento do TCU é condição para desbloqueio dos referidos recursos, somente depois de cumprida essa fase, será permitido o início das obras necessárias à execução do objeto do convênio ou termo de compromisso, a ausência da LO poderia ser classificada como uma impropriedade e as contas serem julgadas aprovadas com ressalvas." (grifos acrescidos) .
35.	Na linha do exposto, compreendo que a ausência de licença de operação não deve ser incluída na fundamentação da multa a ser aplicada ao responsável. 
36.	A despeito disso, julgo pertinente dar ciência à Secretaria Estadual do Meio Ambiente e Recursos Hídricos do Estado do Piauí - Semar/PI que foi constatada a falta de Licença de Operação referente ao sistema de abastecimento de água das localidades Andrés, Baixa do Ferro, Boa Vista, Tinguis, Curralinhos e Montes Claros, no município de Jatobá do Piauí/PI.
IV- Da ausência de Outorgas de Uso de Recursos hídricos
37.	Inicialmente, cabe destacar que não estava expresso no termo de compromisso a obrigação de o compromitente apresentar à Funasa outorga de uso dos recursos hídricos do sistema de abastecimento em causa. 
38.	Embora a Lei 9.433, de 8 de janeiro de 1997, tenha estabelecido que a outorga dos direitos de uso de recursos hídricos é um dos instrumentos da Política Nacional de Recursos Hídricos e deve ser emitido nas condições que especifica, a exigibilidade desse documento não pode condicionar a aprovação da prestação de contas pela Funasa.
39.	A uma porque tal peça não compõe o rol de elementos exigidos na prestação de contas, a duas porque a tutela do uso regular de recursos hídricos não compete à Funasa, mas sim ao ente federativo que detém a titularidade do recurso hídrico.
40.	Ademais, não se sabe sequer se este documento era, de fato, exigível no presente caso, pois a sua emissão depende da vazão da água captada, sendo dispensável para a satisfação das necessidades de pequenos núcleos populacionais, distribuídos no meio rural, e captações consideradas insignificantes, conforme definido em regulamento (art. 11, § 1º, incisos I e II, da aludida lei) .
41.	Dessa forma, julgo pertinente tão somente dar ciência da falta de tal documento à Semar/PI, que, nos termos das Leis Estaduais 5.165/2000 e 4.797/1995, possui competência para gerir recursos hídricos no Estado do Piauí.
V - Da dosimetria.
42.	Com isso, sobeja como irregularidade a ensejar a aplicação de multa apenas a não comprovação das titularidades de terrenos das localidades de Andrés, Baixa do Ferro, Tinguis, e Montes Claros. 
43.	Segundo o art. 22, §§ 1° a 3º, da Lei de Introdução às Normas do Direito Brasileiro, introduzido pela Lei 13.655, de 25 de abril de 2018:
"§ 1º Em decisão sobre regularidade de conduta ou validade de ato, contrato, ajuste, processo ou norma administrativa, serão consideradas as circunstâncias práticas que houverem imposto, limitado ou condicionado a ação do agente.
§ 2º Na aplicação de sanções, serão consideradas a natureza e a gravidade da infração cometida, os danos que dela provierem para a administração pública, as circunstâncias agravantes ou atenuantes e os antecedentes do agente.
§ 3º As sanções aplicadas ao agente serão levadas em conta na dosimetria das demais sanções de mesma natureza e relativas ao mesmo."
44.	No presente caso, não foi exposta, na defesa do ex-Prefeito, nenhuma circunstância prática que limitou ou condicionou a sua ação. 
45.	Dessa forma, considerando o exposto no capítulo II, a demonstrar a natureza e gravidade da infração e a culpa grave do Sr. Alcides de Castro Maculo Neto; e considerando a inexistência de circunstâncias atenuantes e agravantes, julgo pertinente imputar ao responsável a multa de R$ 5.000,00, que vem a ser mesma aplicada pelo Tribunal em circunstância semelhante no Acórdão 9785/2018-TCU-Segunda Câmara.
VI - Do não atendimento da diligência
46.	Quanto ao não atendimento da diligência, acolho a proposta da unidade técnica de aplicar sanção ao Sr. José Carlos Gomes Bandeira, então Prefeito do Município de Jatobá do Piauí/PI, conforme as razões expostas pela Secex/TCE, que incorporo como fundamento da decisão.
47.	Tendo em vista a gravidade da conduta e mantendo um paralelismo com a conduta principal impugnada no presente feito, fixo o valor da sanção em R$ 5.000,00.
48.	Diante de todo o exposto, voto por que seja adotada a deliberação que ora submeto a este Colegiado.
TCU, Sala das Sessões Ministro Luciano Brandão Alves de Souza, em 28 de maio de 2019.
BENJAMIN ZYMLER 
Relator